臺灣雲林地方法院民事判決　九十年度訴字第七五一號
　　原　　　告　　乙○○
　　被　　　告　　甲○○
　　訴訟代理人　　簡承佑律師
　　　　　　　　　張智學律師
右當事人間請求返還訂金事件，本院判決如左：
    主    文
原告之訴駁回。
訴訟費用由原告負擔。
    事    實
甲、原告方面：
一、聲明：被告應給付原告新台幣（下同）九十萬元，及自支付命令（九十年度促字
    第一五六五六號）送達翌日起至清償日止，按週年利率百分之五計算之利息。
二、陳述：
（一）原告於民國（下同）八十八年十二月七日向被告購買其所有坐落雲林縣斗六市
      ○○○段大北勢小段五六三之一號田地，訂約同時交付被告定金三十萬元，並
      於八十九年一月十七日續付價金三十萬元，嗣因該土地有向斗六市農會抵押借
      款未清償，致被債權人斗六市農會聲請法院強制執行。
（二）被告應加倍返還定金，即三十萬元乘以二，為六十萬元，與原告已付之價金三
      十萬元，共計九十萬元，而原告屢向被告摧索，被告均置之不理，為此提起本
      訴。
（三）對被告抗辯之陳述：
      本件買賣契約有約定被告應將抵押權塗銷，但因被告除以系爭土地為擔保之借
      款外，對斗六市農會尚有他筆借款存在，於原告欲清償本件買賣土地之抵押借
      款，而請求斗六市農會塗銷系爭土地之抵押權時，斗六市農會以被告尚有他筆
      借款未清償，系爭土地所設定之抵押權仍有擔保利益，而拒絕塗銷。
三、證據：提出買賣契約書、石秀玉致被告存證信函、申請書、斗六市農會函、石秀
    玉致斗六市農會存證信函（均為影本）各一件為證。並聲請訊問證人周陳成。
乙、被告方面：
一、聲明：如主文所示。
二、陳述：
（一）被告係經訴外人李正在介紹，由被告之妻與原告訂立不動產買賣契約，向原告
      購買系爭土地，簽約當時，被告已將系爭土地有向斗六市農會設定權利價值二
      百七十六萬元之最高限額抵押權，實際借款金額為二百三十萬元，利息約二十
      餘萬元等情告之原告，雙方並就如何塗銷上開抵押權達成共識，被告已於八十
      九年一月二十六日，依原告指定將系爭土地辦理所有權移轉登記與訴外人石秀
      玉完畢。
（二）從被告在八十九年三月二十一日、同年五月五日分別以存證信函及請書之方式
      ，向斗六市農會表示願意清償被告所積欠之借款，並願意受領系爭土地所有權
      移轉登記，及尚未給付全部價金各節以觀，足證該抵押權塗銷係由原告自行負
      責，並非被告出面處理。
（三）證人李正在於九十年十二月二十六日證稱：原告已將錢準備好等語。佐以原告
      並未將剩餘二百九十九萬四千六百元之價金給付被告，足見原告本來就要自行
      處理。
（四）原告於九十年十月二十三日，透過法院拍賣程序，以一百八十六萬二千元拍定
      取得系爭土地所有權，顯見原告拒絕給付剩餘價金，應藉以較低價額取得系爭
      土地。
三、證據：提出土地登記簿謄本一件為證。並聲請訊問證人李正在。
    理    由
一、本件原告起訴主張：原告於八十八年十二月七日向被告購買其所有坐落雲林縣斗
    六市○○○段大北勢小段五六三之一號田地，訂約同時交付被告定金三十萬元，
    並於八十九年一月十七日續付價金三十萬元，嗣因該土地有向斗六市農會抵押借
    款未清償，致被債權人斗六市農會聲請法院強制執行，為此訴請被告返還已付價
    金，及加倍返還定金云云；被告則以：被告係經訴外人李正在介紹，由被告之妻
    與原告訂立不動產買賣契約，向原告購買系爭土地，簽約當時，被告已將系爭土
    地有向斗六市農會設定權利價值二百七十六萬元之最高限額抵押權，實際借款金
    額為二百三十萬元，利息約二十餘萬元等情告之原告，並約定由原告自行塗銷上
    開抵押權，被告已於八十九年一月二十六日，依原告指定將系爭土地辦理所有權
    移轉登記與訴外人石秀玉完畢，被告並無任何違約情事等語，資為抗辯。
二、原告主張之事實，固據其提出買賣契約書、致被告存證信函、申請書、斗六市農
    會函、致斗六市農會存證信函各一件為證，然僅可證明兩造有買賣系爭土地，原
    告有向斗六市農會表明清償系爭土地之抵押債務，請求塗銷系爭土地之抵押權，
    而斗六市農會以被告尚有其他筆借款存在，系爭土地上之抵押權尚有擔保利益（
    依本件抵押權設定契約書之約定，擴大擔保範圍至其他筆借款），拒絕塗銷本件
    抵押權。因此本件所應審酌者，厥為系爭土地買賣是否約定抵押權不塗銷？如約
    定抵押權塗銷，應由買方或賣方負責塗銷？
三、查兩造所訂立之買賣契約書為範本式，其第八條記載：本買賣之不動產確係賣主
    之完全所有物，又屬實賣主自耕用地，純無上手來歷交加不明權利瑕疵等情，且
    無他項權利之設定，如有在前他項權利之設定，而未為塗銷登記者，賣主應負責
    先為履行塗銷清楚之事等語。惟解釋意思表示，應探求當事人之真意，不得拘泥
    於所用之詞句，民法第九十八條定有明文。而證人即經辦本件土地買賣之代書周
    陳成到庭結證稱：當初買賣並沒有約定不塗銷抵押權，原告買賣價金已準備好，
    而是由原告在買賣價金內來清償借款，因被告貸款有多筆，也用多筆土地設定抵
    押，斗六市農會答覆，須等到主債務人李墘全部貸款均繳息正常後，才可以塗銷
    本件抵押權；另證人即介紹本件買賣之中人李正在則結證稱：本件買賣沒有約定
    要背胎（承受抵押權之意），買主已準備好錢，但農會說尚有其他借款，不能塗
    銷各等語。參以原告係以自己及石秀玉名義向斗六市農會申請清償借款與塗銷抵
    押權；石秀玉亦以存證信函詢問借款金額多少；斗六市農會亦以石秀玉為對相予
    以函覆，此有申請書、存證信函及斗六市農會函文在卷可稽，如賣方之被告負有
    塗銷抵押權之義務，理應由被告接洽辦理塗銷抵押權，可見雙方當事人之真意，
    係由買方以未付之價金清償並塗銷抵押權登記。
四、被告主張已依買賣契約，辦理系爭土地所有權移轉登記與原告指定之訴外人石秀
    玉完畢乙節，據其提出土地登記簿謄本為證，原告對此復不爭執，應堪信為真實
    ，則從被告履行出賣人義務以觀，尚無違約可言。至於斗六市農會拒絕於原告清
    償系爭抵押債務後，塗銷抵押權登記，純屬第三人斗六市農會之行為所造成，不
    應由賣方之被告負責。
五、況查斗六市農會表示本件抵押借款雖經清償，仍不塗銷抵押權，原告即未為清償
    ，此為兩造所不爭執。而本件土地買賣總價三百五十九萬四千六百元，扣掉定金
    三十萬元、繼付價金三十萬元，尚有二百九十九萬四千六百元，原告預留清償抵
    押債務之用，亦未向被告為給付，因此對原告而言，訂立買賣契約時，既然認為
    系爭土地有三百五十九萬四千六百元價值，則縱使第三人斗六市農會行使抵押權
    ，拍賣系爭土地，而原告實質上為承受原來之抵押權（俗稱背胎），只要在拍定
    之前，向法院民事執行處提出清償抵押債務，系爭抵押權即應予塗銷，理論上亦
    不會造成損害，原告不能因為本件土地實際拍定價格極低，即認為受有損害。何
    況該筆土地之拍定人即原告本人，其拍定價額為一百八十六萬二千元之事實，經
　　本院調閱八十九年度執字第八二四七號拍賣抵押物案卷屬實。
六、從而，被告抗辯其已經履行契約義務，並無違約情事，應可採信，原告請求被告
    加倍返還定金及價金共九十萬元，為無理由，應予駁回。
七、結論：原告之訴為無理由，依民事訴訟法第七十八條判決如主文。
中　　　華　　　民　　　國　　九十一　　年　　　一　　　月　　二十三　　日
                                臺灣雲林地方法院民事第一庭
~B法　　　官　蕭守田
右為正本係照原本作成
如對本判決上訴，須於判決送達後廿日內向本院提出上訴狀
中　　　華　　　民　　　國　　九十一　　年　　　一　　　月　　二十三　　日
~B法院書記官　李世文
